【裁判字號】    98,台上,1008
【裁判日期】    980610
【裁判案由】    返還房屋等
【裁判全文】
最高法院民事判決            九十八年度台上字第一○○八號
上  訴  人  甲○○
            乙○○
共      同
訴訟代理人  吳志揚律師
            翁祖立律師
被 上訴 人  丙○○
                    號10樓之6
法定代理人  丁  ○
訴訟代理人  林辰彥律師
上列當事人間請求返還房屋等事件，上訴人對於中華民國九十八
年一月六日台灣高等法院第二審判決（九十六年度重上字第四三
○號），提起上訴，本院判決如下：
    主  文
上訴駁回。
第三審訴訟費用由上訴人負擔。
    理  由
本件被上訴人主張：伊繼承母親樊哲娟所有之土地、建物（下稱
系爭房地），並完成繼承登記。伊之父親丁○為其法定代理人，
於民國八十一年十一月十六日與上訴人甲○○、訴外人樊哲斌簽
訂協議書，委任甲○○為伊之最大利益保管系爭房地、所有權狀
及房租利益，甲○○應於支付管理費用後將餘額交予伊之外祖父
母，如伊之外祖父母死亡，甲○○即應設立專戶保管房租，另甲
○○並應就管理所得各項收支編列明細表，供丁○隨時查核。詎
甲○○、樊哲斌均未遵守前開授權內容，非但將系爭房地及其所
有權狀交予不相干之上訴人乙○○占有，不自任委任事務之處理
，甲○○且多次未以收取之房租繳納系爭房地之租賃稅捐，致伊
受有繳納額外稅捐之損害，亦不編列收支明細以供查核，伊於外
祖父九十一年六月間死亡後（伊之外祖母早於八十二年間死亡）
，亦不依約設立專戶保管房租，嚴重破壞彼此委任之信賴關係，
丁○遂於九十一年十月一日發函通知甲○○、樊哲斌終止委任契
約，惟遭二人拒絕收受，後另於台灣台北地方法院檢察署（下稱
台北地檢署）九十二年度偵字第一一二三六號案件九十二年六月
十八日偵查庭訊中，明確告知甲○○、樊哲斌終止委任關係。伊
既已於九十二年十月二十四日提起本件訴訟，亦得視為已對甲○
○、樊哲斌表示終止委任關係，則甲○○已喪失占有系爭房地及
其所有權狀之合法權源，爰本於民法第七百六十七條之規定，請
求乙○○、甲○○及樊哲斌返還系爭房地及所有權狀，並向甲○
○請求返還伊外祖父死亡後，自九十一年七月起至九十二年六月
十八日委任關係終止時之租金新台幣（下同）十三萬八千元，另
依民法第一百七十九條之規定，請求乙○○返還自委任關係終止
時起至九十三年一月止之租金十一萬六千元。另依民法第五百四
十四條之規定向甲○○請求八萬七千八百六十二元損害賠償之判
決。（原審維持第一審所為駁回被上訴人請求甲○○給付租金及
損害賠償，共計二十二萬五千八百六十二元本息之判決，因不得
上訴第三審，已告確定。被上訴人請求樊哲斌返還系爭房地及所
有權狀部分，於第一審駁回其請求後未上訴第二審，亦已告確定
。）對於乙○○於原審之反訴，陳稱反訴駁回。
上訴人甲○○、乙○○則以：乙○○係協助處理系爭房地之事務
，於申報稅捐時，皆以其父樊鐘鳴之名義申報，且曾諮詢國稅局
，得知只要丙○○之法定代理人丁○證明確實非租金所得人，即
可辦理退稅，而國稅局誤將八十八年度稅單交予丁○，丁○又未
即時提出，致無法以其父樊鐘鳴之低收入條件，辦理免稅。另乙
○○曾訴請系爭房地承租人林文通返還房屋並賠償損害，且就系
爭房地之管理編列帳目，伊並於其父樊鐘鳴死亡後就系爭房地之
租金以個人名義成立收款專戶，實已善盡受任人之義務。在台北
地檢署九十二年度偵字第一一二三六號案件九十二年八月十三日
偵查庭訊時，被上訴人曾表示願將系爭房地及權狀交由乙○○管
理，故應不得終止系爭委任關係，自亦不得請求返還系爭房地及
所有權狀。另乙○○就系爭房地之整修、管理費用、稅款及貸款
本金暨利息等共計支出一百零二萬一千九百零八元之費用，依系
爭協議書約定，系爭房地之租金應用以支付各項稅負或費用負擔
，此部分費用應自系爭房地出租所得租金中扣除等語，資為抗辯
。乙○○並於原審提起反訴，主張伊就系爭房地支出之整修、管
理費用、稅款及貸款本息，被上訴人亦應依民法第一百七十六條
第一項有關無因管理規定返還，爰反訴請求命被上訴人給付扣抵
後餘額九十八萬五千九百九十八元本息之判決。
原審審理結果，關於本訴部分：以被上訴人為系爭房地及其所有
權狀之所有權人。而其法定代理人丁○與甲○○、樊哲斌曾簽訂
系爭協議書，委由其管理之。而現系爭房地（含增建部分）及其
所有權狀係由乙○○占有中，乙○○自九十一年八月十五日起，
以每月一萬二千元將系爭房地出租予訴外人施妙佳，並收取四個
月份總計四萬八千元之租金，後於九十二年一月二十八日起至九
十三年一月二十七日止出租予訴外人黃茂建，總計二十萬六千元
之租金，另乙○○為系爭房地支付費用共一萬九千四百四十五元
等事實，為兩造所不爭執。系爭協議書之性質為類似委任之關係
，查甲○○於第一審九十四年九月十九日陳報補充記載、系爭協
議書第一條及第二條載明意旨可知，甲○○乃受任監管丙○○之
財產，與丁○間成立類似委任之關係，係屬於勞務給付之契約，
依民法第五百二十九條之規定，應適用委任之規定。又被上訴人
主張丁○於九十二年六月十八日偵查庭訊中業已告知甲○○、樊
哲斌終止系爭類似委任之關係乙節，此為彼等所不爭執，是應認
丁○基於法定代理人之身分，就系爭房地，有為被上訴人之利益
管理、使用、收益之權，而丁○與甲○○等簽訂之系爭協議書，
該類似委任之關係業已於上開日期發生終止之效力。至上訴人辯
稱其已善盡受任人之義務，並無如被上訴人所指之未遵守前開授
權內容之情事，然委任契約之任何一方不論有無正當理由，本即
得隨時終止委任契約，是本件類似委任之契約已生終止效力，上
訴人前揭所辯並無理由。上訴人甲○○因受丁○之委任，而占有
系爭房地及該房地之所有權狀，嗣甲○○將系爭房地及其所有權
狀交予乙○○，委任其保管，而丁○已合法終止其與甲○○間之
契約，則自契約終止時起，甲○○已無合法占有系爭房地及其所
有權狀之權源，至乙○○雖基於其與甲○○間之委任契約而占有
系爭房地及其所有權狀，惟基於債之關係相對性，乙○○自不得
依其與甲○○間之委任契約關係，而主張其有占有系爭房地及其
所有權狀之合法權源。是被上訴人依民法第七百六十七條前段之
規定，請求直接占有人乙○○、間接占有人甲○○返還系爭房地
（包含增建部分）及其所有權狀，即有理由。另乙○○自承其自
九十一年八月起收有租金，而丁○與甲○○等間之類似委任契約
已於九十二年六月十八日終止，則乙○○將系爭房地出租而收取
之租金十一萬六千元，即難謂有何法律上之原因。而被上訴人就
第一審判准得抵銷之費用額三萬五千九百一十元並不爭執，則其
得對乙○○請求返還不當得利之金額為八萬零九十元。關於反訴
部分：乙○○自承甲○○將系爭房地及其所有權狀委任其管理，
甲○○亦為相同之陳述，則其管理系爭房地乃基於其與甲○○間
之委任契約而來，其有如何之權利義務，均應向委任人甲○○主
張，不得向被上訴人主張無因管理。第一審因被上訴人同意抵銷
三萬五千九百一十元，於該範圍內發生抵銷效力，至其餘九十八
萬五千九百九十八元部分，被上訴人既不同意抵銷，自不應准許
。再者，乙○○既有收取租金，卻未自租金中扣除費用。其各項
金額並未舉證以實其說，且何者屬於有益費用，何者為必要費用
均未說明。乙○○之反訴主張依無因管理法律關係請求被上訴人
給付九十八萬五千九百九十八元本息，即無理由，不應准許。爰
維持第一審所命上訴人返還系爭房地及所有權狀暨命乙○○給付
八萬零九十元本息之判決，駁回其上訴；另駁回乙○○之反訴，
經核於法並無違誤。上訴論旨，指摘原判決違背法令，求予廢棄
，非有理由。
據上論結，本件上訴為無理由。依民事訴訟法第四百八十一條、
第四百四十九條第一項、第七十八條，判決如主文。
中    華    民    國  九十八  年    六    月    十    日
                      最高法院民事第四庭
                          審判長法官  劉  延  村
                                法官  許  澍  林
                                法官  黃  秀  得
                                法官  許  正  順
                                法官  魏  大  喨
      本件正本證明與原本無異
                                      書  記  官
中    華    民    國  九十八  年    六    月  二十三  日
                                                Ａ


司法院資訊處製作；財團法人民間司法改革基金會備份。
